臺灣臺中地方法院民事判決　九十三年度簡上字第二一二號
　　上　訴　人　丁○○○
　　訴訟代理人　丙○○
　　被　上訴人　甲○○
右當事人間請求給付票款事件，上訴人對於民國九十三年五月十四日本院沙鹿簡易庭
九十三年度沙簡字第六號第一審判決提起上訴，本院於民國九十三年十月二十九日言
詞辯論終結，判決如左：
    主      文
上訴駁回。
第二審訴訟費用由上訴人負擔。
    事實及理由
一、聲明：
（一）上訴人上訴聲明：請求廢棄原判決；廢棄部分，駁回被上訴人在第一審之訴及
      假執行之聲請。
（二）被上訴人答辯聲明：駁回上訴。
二、陳述：
  甲、被上訴人方面：
  （一）被上訴人起訴主張：伊執有上訴人所簽發如附表所示之支票一紙（以下簡稱
        系爭支票），面額新台幣（下同）一百三十八萬元，經屆期提示不獲付款，
        為此依票據法律關係請求上訴人給付系爭支票之票款一百三十八萬元（原審
        判決上訴人應如數給付系爭票款）等情。
  （二）對於上訴人之上訴，則辯稱：
    １、否認上訴人主張伊係遭脅迫而簽發系爭支票之事實，且果有脅迫之情事，上
        訴人亦應就被上訴人明知其事實或可得而知乙節，負舉證責任。且查該系爭
        支票內載上訴人之筆畫字跡從容、工整，同時簽名並按捺指印，俱屬仔細，
        誠難想像上訴人係因脅迫而簽發系爭支票。系爭支票簽發當天僅訴外人白凱
        文（即被上訴人之子）與上訴人、訴外人吳政達（上訴人之子）及阮素靜（
        上訴人之兒媳）等四人在上訴人家中，上訴人及其家人實無遭白凱文脅迫之
        可能。
    ２、嗣系爭支票遭退票後，被上訴人於九十二年六月十三日差遣白凱文至上訴人
        家中與上訴人家人協調還款事宜，係事先以電話聯繫上訴人家人，取得上訴
        人家人同意後始成行，但因上訴人家人於電話中之語氣不善，被上訴人未敢
        讓其子白凱文隻身前往，乃要求其子偕同友人一起前往，然白凱文一到上訴
        人家門口，上訴人早已向管區派出所虛構遭到暴力討債，向管區派出所報案
        ，並已有警察人員受通知在場等候多時。警察一照面即要求白凱文及其友人
        出示證件，經其審閱證件及問明來意後，數人即於上訴人家中邊談邊泡茶，
        近一個多小時之久，而到場處理之員警則始終在旁觀察，因見並無上訴人誣
        指暴力討債之虞，乃向眾人表示：「我看到你們相談甚歡，應該是不會有什
        麼暴力討債的情形，有什麼事就像這樣好好的談，不要用吵的．．．」等語
        而離去，當天確無暴力討債之情形，自不容上訴人臨訟任意杜撰，退萬步言
        ，縱設上訴人所言屬實，然九十二年六月十三日距離上訴人簽發票據之同年
        六月五日已相隔七日，亦難憑以證明上訴人簽發系爭支票當日曾受強暴脅迫
        之情事。
    ３、上訴人係二十九年一月六日生，年逾六十，久經世故，又請領支票簿使用，
        對於簽發支票所負之票據責任，自應有所瞭解，亦難謂伊為無經驗者。至於
        上訴人另稱因未曾遇過遭人脅迫之經驗，而不知如何云云，更非民法第七十
        四條所稱之無經驗，亦無據以主張撤銷其簽發系爭支票之法律行為之餘地。
    ４、上訴人雖主張伊與被上訴人之間並無票據原因關係存在云云，然查被上訴人
        受訴外人阮素靜詐欺，與阮素靜簽定合作投資契約書後，依阮素靜指示直接
        匯付力保國際生物科技股份有限公司（以下簡稱力保公司）五十萬元（依阮
        素靜所述，係為代繳阮素靜取得力保公司代理權之權利金），未幾又親自匯
        付阮素靜一百萬元先後給付阮素靜入股通路公司之投資款共一百五十萬元，
        嗣被上訴人表示欲辦理退股乃要求阮素靜返還股款一百五十萬元，阮素靜因
        而交付現金十二萬元再由上訴人簽發系爭支票交付被上訴人代償。況且上訴
        人於九十三年四月一日民事準備書狀亦載明「被告係受主債務人阮素靜之請
        託．．．而開立逕交予系爭支票轉由原告持有。」又陳稱：「原告明知發票
        人即被告無給付義務特地在付款地土銀烏日分行開設專戶」云云，自足證明
        上訴人雖自知其原本並無給付義務卻因受阮素靜一再央求，乃開設專戶、同
        意簽發系爭票據代償阮素靜前開欠款，足證上訴人辯稱與被上訴人之間並無
        票據原因關係存在云云，自屬誤會。
    ５、上訴人雖又辯稱系爭票據欠缺對價為其抗辯事由，然票據關係之發票行為係
        單獨行為，通常雖有其原因關係卻無所謂對價關係，顯見上訴人以欠缺對價
        為抗辯事由，主張票據關係不存在云云，自無可採等語。
  乙、上訴人方面：
      上訴人之上訴理由略以：系爭票據係被上訴人於九十二年六月五日夥同訴外人
      即白凱文及地下錢莊之人要求訴外人阮素靜返還被上訴人投資通路開發國際股
      份有限公司（以下簡稱通路公司）之股款一百五十萬元，並由白凱文押逼阮素
      靜返回家中取錢，嗣白凱文恐嚇脅迫上訴人及阮素靜說如不還錢，將叫地下錢
      莊之人到上訴人府上站岡討債，亦將找人到公司去坐等語。上訴人遭此脅迫下
      ，不得已而簽發系爭支票交給被上訴人，業據阮素靜在原審證述甚明。系爭票
      據為被上訴人恐嚇脅迫所簽發，上訴人即得拒絕付款。白凱文所供情節，核與
      上訴人之媳婦阮素靜供證情形相符，另外證人俞建安、王勝禮於九十二年訴字
      第二五七六號審理時亦證稱：「被上訴人之子白凱文邀請彼二人以請吃飯為由
      ，約定九十二年六月五日下午在台中市翠亨屯餐廳，到達之後白凱文要阮素靜
      退股，並要彼二人做為地下錢莊之人，迫上訴人簽發支票、本票等，嗣後又於
      九十二年六月十三日下午一同到上訴人家裡責問退票事如何解決，並起爭執，
      警察就來了」等語，簽發票據之原因是否有效，固於票據債權存否無涉，惟其
      授受票據如未具真實合法之原因，則在直接當事人間仍得以此為理由拒絕付款
      ；本件上訴人並非被上訴人之債務人，兩造票據原因關係不存在，上訴人得以
      此為理由拒絕付款；被上訴人未對上訴人給付相當對價則上訴人自得拒絕系爭
      票款之給付。基上所述，上訴人得拒絕系爭票款之給付，原審不察，遽為上訴
      人應為給付之判決，顯屬違誤不當等語。
三、本件兩造爭點如左：
（一）不爭執事項：
      被上訴人執有系爭支票，屆期提示未獲付款。
（二）爭執事項：
　１、上訴人主張系爭之票係遭被上訴人之子白凱文及地下錢莊的人脅迫而簽發等情
　　　，此為被上訴人所否認。
  ２、上訴人主張系爭支票係因輕率無經驗而簽發等情，此為被上訴人所否認。
  ３、上訴人主張被上訴人雖持有系爭支票，然兩造間並無債權債務關係，及對價關
      係。此為被上訴人所否認。
四、茲就前揭兩造之爭點分述如下：
（一）上訴人主張系爭支票係遭被上訴人之子白凱文及地下錢莊的人脅迫而簽發等情
    　，此為被上訴人所否認，則上訴人此部分主張是否有理？經查：
  １、按當事人主張有利於己之事實者就其事實有舉證之責任，民事訴訟法第二百七
      十七條定有明文。次按因被詐欺或被脅迫而為意思表示者，表意人得撤銷其意
      思表示。但詐欺係由第三人所為者，以相對人明知其事實或可得而知者為限，
      始得撤銷之。被詐欺而為意思表示，其撤銷不得以之對抗善意第三人，民法第
      九十二條定有明文。而所謂脅迫，乃故意預告危害，使他人發生恐怖感，而為
      不利於己，且本來不願意表示之意思表示。就脅迫行為之內容及方式法律並無
      限制凡足以使人陷於恐怖的行為均屬之惟其在客觀上必須違法不當且足以發生
      恐怖感，如是合法的行為雖使他人發生相當的心理壓力，並不構成脅迫。且上
      訴人自應就伊有遭被脅迫之事實負舉證責任。
  ２、上訴人主張白凱文曾告知伊：若不還錢給被上訴人會叫地下錢莊的人到上訴人
      家站崗也會找人到公司去坐等語，此為被上訴人所否認。查本件白凱文於九十
      二年六月五日係隻身與阮素靜返回上訴人住處，當時上訴人家中，尚有上訴人
      、阮素靜、吳政達等人等情，業據吳政達於另案九十二年度訴字第二三七八號
      事件中陳明在卷（參該案卷九十三年九月一日言詞辯論筆錄第五頁），以當時
      情況而言，白凱文如何能讓上訴人本人身心受有脅迫而不得不違反其本人意思
      簽發系爭本票，殊難想像，且本件簽發系爭支票之同時，吳政達亦有簽發乙紙
      本票，且於該本票上親載「本本票為保障甲○○先生投資通路公司保證用」等
      語（參看本院九十二年度訴字第二三七八號判決第八頁），可知上訴人或其子
      吳政達當時係在明知阮素靜所經營之通路公司與被上訴人之間有投資糾紛之情
      形下，本諸其個人意志簽發系爭支票及本票，此從吳政達於簽發本票後尚駕車
      載送白凱文回台中（參看上開同日筆錄），亦可佐參認定上訴人本人並非遭白
      凱文或第三人之脅迫始簽發系爭支票。
  ３、上訴人雖援用證人阮素靜於原審證稱：其於餐廳用餐期間，有受到白凱文等人
      之脅迫云云，然查該事實已為被上訴人與證人白凱文所否認，證人阮素靜係上
      訴人之兒媳，其又是所經營之通路公司與被上訴人之間有投資糾紛之始作俑者
      ，其證詞自有偏頗之虞，然該事實縱使為真，亦因該事實非上訴人本人簽發支
      票時之情境，且相關經過亦非上訴人本人所能知悉，則上訴人於事後在其住處
      應阮素靜之請託簽發系爭支票交給白凱文，其本人既未受到脅迫始簽發系爭支
      票，是證人阮素靜之證言尚難執為對上訴人有利之認定。
  ４、又上訴人所主張被上訴人於系爭支票退票後，曾於九十二年六月十三日託人前
      來討債云云，並提出光碟片為證，查該光碟片之內容為系爭支票退票後，上訴
      人於九十二年六月十三日託人前來討債之情形等情，業據上訴人陳明在卷，該
      事實既非上訴人於九十二年六月五日簽發系爭支票當場情形，自不能充當上訴
      人曾於九十二年六月五日係受白凱文或第三人之脅迫而簽發系爭支票之證明，
      是上訴人此部分主張亦非可取。
  ５、至於上訴人主張：白凱文騙稱系爭支票之到期日僅係供其父即被上訴人及地下
      錢莊觀看不會提示兌現，使上訴人誤信，且九十二年六月五日簽發系爭支票，
      到期日卻填同年六月十日，二者時間甚為接近，足證上訴人係被逼迫而簽發爭
      支票云云，上訴人就此事實並未舉證白凱文為前揭騙稱之事實，且發票日與到
      期日間相隔若干，本即為發票人自行斟酌或與債權人協商之事項，自難僅憑二
      者日期接近即可謂上訴人係被逼迫而簽發爭支票，上訴人此部分主張自不足採
      。
  ６、綜上，上訴人既無法舉證證明其簽發系爭支票係遭人脅迫始簽發之事實，其所
      主張以被脅迫為由而撤銷發票之意思表示云云，無可採信。
（二）上訴人主張系爭支票係因輕率無經驗而簽發等情，此為被上訴人所否認，則上
      訴人此部分主張是否有理？經查：
  １、按法律行為，係乘他人之急迫、輕率或無經驗，使其為財產上之給付或為給付
      之約定，依當時情形顯失公平者，法院得因利害關係人之聲請撤銷其法律行為
      或減輕其給付，民法第七十四條第一項定有明文。此即學說上所稱之「暴利行
      為」，而暴利行為之相對人只是利用行為人的急迫等情形獲取暴利，行為人則
      係本諸自由意思為給付或給付之約定，倘相對人係以使用詐術或以達脅迫之程
      度而使行為人為意思表示時，行為人即得依民法第九十二條逕行撤銷其法律行
      為。
  ２、查本件自上訴人既主張其係受被上訴人之子白凱文之脅迫，始簽發系爭支票之
      情以觀，上訴人簽發系爭支票並非出於自由意思，則其所述之內容即與民法第
      七十四條所規範表意人須出於自由意思下所為法律行為之情形有間，實無援引
      該條規定主張撤銷其法律行為之餘地。縱認上訴人係出於自由意思而非受脅迫
      始簽發系爭支票，本件仍不該當民法第七十四條之規定，蓋民法第七十四條所
      稱「無經驗」，應係指行為人對於因缺乏為行為之經驗，而不知行為對於自己
      之意義而言。惟查，上訴人係二十九年一月六日生，年逾六十，久經世故，又
      請領支票簿使用，對於簽發支票所負之票據責任，自應有所瞭解，亦難謂為無
      經驗，核與民法第七十四條所稱之「無經驗」要件不合，亦無據以主張撤銷其
      簽發系爭支票之法律行為之餘地。上訴人主張伊係因急迫、輕率及無經驗而簽
      發爭支票云云，自難憑採。
（三）上訴人主張被上訴人雖持有系爭支票，然兩造間並無債權債務關係，及對價關
      係。此為被上訴人所否認，則上訴人此部分主張是否有理？經查：本件被上訴
      人與阮素靜間存有一百五十萬元投資款（其中一百萬元係匯入阮素靜之帳戶內
      ）之糾紛等情，有被上訴人提出之匯款單二紙為憑，嗣經由阮素靜給付十二萬
      元後，尚餘投資尾款一百三十八萬元之糾紛。又阮素靜係通路公司之投資經營
      者（總經理），被上訴人要求退股時，找通路公司之經營者阮素靜出面處理，
      自係合理之事。再依吳政達於另案九十二年度訴字第二三七八號事件中陳明：
      於九十二年六月五日阮素靜協同白凱文返回上訴人住處時，當時已知悉白凱文
      是為取回投資股款之事始到其住處，且阮素靜已領出十二萬元現金交付給白凱
      文等語在卷（參該案卷九十三年九月一日言詞辯論筆錄），故阮素靜所經營之
      通路公司尚積欠被上訴人一百三十八萬元之事，應為上訴人本人所知悉，且上
      訴人本人係應白凱文之要求簽發系爭支票並交付給白凱文，足認上訴人本人簽
      發系爭支票當時，即已知曉其簽發系爭本票之目的，係為支付被上訴人上開一
      百三十八萬元投資款所用，而該一百三十八萬元投資款復屬真正乙節，亦如前
      述，則上訴人簽發系爭支票給被上訴人，彼此間自有債權債務關係存在，亦存
      有對價關係。
五、綜上所述，上訴人無法舉證證明其簽發系爭支票係遭脅迫而簽發，上訴人辯稱係
    因急迫、輕率及無經驗而為給付之約定云云，亦與民法第七十四條所稱之「無經
    驗」要件不合，而上訴人簽發系爭支票係為支付阮素靜與被上訴人上開一百三十
    八萬元投資款所用，則上訴人簽發系爭支票給被上訴人，彼此間自有債權債務關
    係存在，亦存有對價關係，被上訴人本於票據法律關係請求上訴人給付一百三十
    八萬元，於法有據，應予准許，原審據此為被上訴人勝訴判決，並依民事訴訟法
    第三百八十九條第一項第三款規定職權宣告假執行，核無違誤，上訴人指摘原判
    決不當，求予廢棄改判，為無理由，應予駁回。
六、本件上訴人復聲請傳訊證人乙○○，以證明通路公司營運及投資等事宜，本院認
    兩造就簽發系爭支票之原因關係即為阮素靜返還被上訴一百三十八萬元投資款所
    用，且該一百三十八萬元投資款復屬真正乙節，亦如前述，即無再傳訊證人乙○
    ○之必要；上訴人又聲請本院訊問證人胡志昇，蓋「白凱文已到庭陳述當天除當
    事人四人外尚有一位男性人士，即胡君在四九九號操作機器，出入四九九號前走
    廊（開本票處所）及五０一號後面客廳（支票處所），對案情有所聽聞、眼看瞭
    解」，惟查，本案自原審（九十三年一月二日收案）至本院調查，迄於上訴人於
    九十三年十月二十一日聲請訊問證人，其間已十月餘，而吳政達於另案九十二年
    度訴字第二三七八號事件亦未曾聲請訊問證人胡志昇，是胡志昇是否在場與聞事
    件經過自非無疑，而本件上訴人並非遭白凱文或第三人之脅迫始簽發系爭支票，
    已有前揭事證足資佐認，是本院認無再訊問證人胡志昇之必要。本件事證已臻明
    確，兩造其餘主張、陳述或舉證，核與判決結果不生影響，爰不一一贅述，併此
    敘明。
七、據上論結，本件上訴為無理由，依民事訴訟法第四百三十六條之一第三項、第四
    百四十九條第一項、第七十八條，判決如主文。
中　　　華　　　民　　　國　　九十三　　年　　　十一　　月　　　十九　　日
                              臺灣臺中地方法院民事第三庭
~B審判長法官　張瑞蘭
~B法　　　官  林宗成
~B法　　　官　張國華
右為正本係照原本作成
不得上訴
中　　　華　　　民　　　國　　九十三　　年　　　十一　　月　　　十九　　日
~B法院書記官
附表：
┌──┬────┬────┬─────────┬─────┬─────┬─────┐
│編號│ 發票日 │ 發票人 │  付   款   人    │ 帳    號 │ 票面金額 │ 提 示日  │
│    │        │        │                  │ 票    號 │ (新臺幣) │          │
├──┼────┼────┼─────────┼─────┼─────┼─────┤
│ 一 │92.06.10│丁○○○│臺灣土地銀行烏日分│ 253-6    │1,380,000 │ 92. 06.10 │
│    │        │        │行                │ 0000000  │          │       │
└──┴────┴────┴─────────┴─────┴─────┴─────┘
